---
title: "Mistrzostwa Świata/Igrzyska Olimpijskie w Judo 2000--2019"
author: "TP"
date: "2/12/2019"
output: html_document
---

```{r setup, include=FALSE}
knitr::opts_chunk$set(echo = TRUE)
```

## Dane

Ze strony https://judobase.ijf.org/ pobrano
dane dotyczące turniejów o Mistrzostwo Świata w judo oraz
turnieju judo na Igrzyskach Olimpijskich w latach 2000--2019.
Dało się je zwględnie sprawnie zamienić na plik csv:

```{r message=F}
d <- read.csv("jbase_2000_2019.csv", sep = ';', dec = ",",  header=T, na.string="NA");

names(d)
fN <- nrow(d)
fNvalid <- nrow(na.omit(d))
```
plik zawiera `r fN` walk. Poszczególne kolumny zawierają:
event -- symbol trumieju (oo albo wc); year -- rok; cat -- kategoria wagowa (178/200 to umowny zapisa dla kategorii +78 oraz +100); sex -- płeć; fid -- id walki (nieużywane); cntry1 -- kraj zawodnika z kolumny następnej; name1 -- imię nazwisko; winner -- zwycięzca (L/R jeżeli L to pierwszy zawodnik w wierszy/R drugi); name2 -- imię nazwisko; cntry2 -- kraj zawodnika z poprzedniej kolumny --; score1 -- wynik zawodnika 1 (zapis i w y = ostrzeżenia; iwy są opcjonalne, jeżeli ich nie było, tj może być zapis 1 (równoważny 0 0 1) lub 1 1 (równoważny 0 1 1));
score2 -- wynik zawodnika 2 (zapis i w y = ostrzeżenia);
time -- czas walki (mm:ss);
round -- runda turnieju;
idr -- id rundy turnieju;
ippon -- czy koniec przez ippon (1/tak, 0/nie);
stime -- czas walki w sekundach;
in -- liczba ippon (1 lub zero/kopia zmiennej ippon) ;
wn -- liczba wazari ;
yn -- liczba yuka.

Uwaga: ja ani nie jestem judoką ani kibicem judo. Powyższe
ustaliłem `na szybko', więc 
może coś pomyliłem (zwłaszcza dotyczy to punktacji).

Uwaga2: czas walki czasamy jest absurdalnie długi albo podjerzanie krótki.
Arbitralnie podjąłem decyzję że walki dłuże niż 480 s (8 minut) albo
krótsze niż 2 s mają błędny czas i oznaczam wartość jako NA (zmienna stime).
Jeżeli powyższa arbitralna decyzja jest zła to każdy może sobie
obliczyć czas samodzielnie (na podstawie zmiennej time).
Walk oznaczonych jak NA jest `r fN - fNvalid` 
(czyli `r sprintf ("%.2f%%", 100 - fNvalid/fN *100)`)

## Długość walki

Do porówania długość walki w poszczególnych latach
(odzielnie kobiety `df` i mężczyźni `dm`) wykorzystano wykres pudełkowy. Ponieważ zmienna `year` jest liczbą, zamieniamy ją wcześniej na czynnik:

```{r message=FALSE}
require(ggplot2)
require(dplyr)

dm <- d %>% filter(sex=="M") %>% as.data.frame
df <- d %>% filter(sex=="F") %>% as.data.frame

nm <- nrow(dm)
nf <- nrow(df)

tit.m <-  sprintf("MS/IO 2000--19//M: czas (sr = %.1fs / N = %i)", 
                  mean(dm$stime, na.rm=T), nm)
tit.f <-  sprintf("MS/IO 2000--19//K: czas (sr = %.1fs / N = %i)", 
                  mean(df$stime, na.rm=T), nf)

ggplot(dm, aes(x=as.factor(year), y=stime, fill=as.factor(year))) + geom_boxplot() + ylab("czas (s)") + ggtitle(tit.m) +
  xlab("rok");

ggplot(df, aes(x=as.factor(year), y=stime, fill=as.factor(year))) +
  geom_boxplot() + ylab("czas (s)") +
  ggtitle(tit.f) +
  xlab("rok");

ddm <- dm %>%
  mutate(cat = factor(year)) %>%
  group_by (cat) %>%
  summarise(
    pmean = mean(stime, na.rm=TRUE),
    pmedian = median(stime, na.rm=TRUE)
  ) %>%
  as.data.frame
ddf <- df %>%
  mutate(cat = factor(year)) %>%
  group_by (cat) %>%
  summarise(
    pmean = mean(stime, na.rm=TRUE),
    pmedian = median(stime, na.rm=TRUE)
  ) %>%
  as.data.frame
```

Wartości średnie czasu walki w poszczególnych latach:

```{r message=FALSE}
ddm
ddf
```


## Odsetek walk zakończonych przez ippon

Dane są agregowane dla poszczególnych lat (liczba walk zakończonych ippon/łączna liczba walki) a następnie prezentowane
za pomocą wykresu słupkowego (oddzielnie dla kobiet i mężczyzn):

```{r message=F}

tit.m <-  sprintf("MS/IO 2000--19//M: walki zakończone ippon (%%)")
tit.f <-  sprintf("MS/OI 2000--19//K: walki zakończone ippon (%%)")

dm <- d %>% filter(sex=="M")  %>%
  mutate(yr = factor(year)) %>%
  group_by (yr) %>%
  summarise( pmean = mean(ippon, na.rm=TRUE) * 100,) %>%
  as.data.frame

## ##
df <- d %>% filter(sex=="F") %>%
  mutate(yr = factor(year)) %>%
  group_by (yr) %>%
  summarise( pmean = mean(ippon, na.rm=TRUE) *100,) %>%
  as.data.frame

p.m <- ggplot(dm, aes(x = yr, y = pmean )) +
    ggtitle(tit.m) +
    xlab("rok") + ylab("%") +
    geom_bar(position = 'dodge', stat = 'identity', fill = "steelblue") +
    geom_text(data=dm, aes(label=sprintf("%.1f", pmean), y= pmean), vjust=1.5, color="white" )

p.f <- ggplot(df, aes(x = yr, y = pmean )) +
    ggtitle(tit.f) +
    xlab("rok") + ylab("%") +
    geom_bar(position = 'dodge', stat = 'identity', fill = "steelblue") +
    geom_text(data=df, aes(label=sprintf("%.1f", pmean), y= pmean), vjust=1.5, color="white" )

p.m
p.f
```

Koniec.
