---
title: "Mistrzostwa Świata w Judo 2019"
author: "TP"
date: "27/11/2019"
output: html_document
---

```{r setup, include=FALSE}
knitr::opts_chunk$set(echo = TRUE)
```

## Dane

Ze strony https://judobase.ijf.org/#/competition/profile/1751 pobrano
dane dotyczące turnieju o Mistrzostwo Świata w judo (Tokio 2019).
Dało się je zwględnie sprawnie zamienić na plik csv:

```{r message=F}
d <- read.csv("wc2019Tokyo_x.csv", sep = ';', dec = ",",  
              header=T, na.string="NA");
names(d)
fN <- nrow(d)
```
plik zawiera `r fN` walk.

## Zależność między długością walki a kategorią wagową oraz rundą

Do porówania długość walki wg kategorii wagowych `cat` (odzielnie kobiety i mężczyźni) wykorzystamy wykres pudełkowy. Ponieważ zmienna `time` jest napisem,
zamieniamy ją wcześniej na liczbę (długość walki w sekundach `stime`):

```{r message=FALSE}
require(ggplot2)
require(dplyr)

## zamieniamy czas mm:ss na czas w sekundach
min <- substr(d$time,  1, 2)
sec <- substr(d$time,  4, 5)

d$stime <- as.numeric(min) * 60 + as.numeric(sec)
d$wcat <- as.factor(d$cat)

## dm -- walki mężczyzn ;; df walki -- kobiet
dm <- d %>% filter(sex=="M") %>% as.data.frame
df <- d %>% filter(sex=="F") %>% as.data.frame

nm <- nrow(dm)
nf <- nrow(df)

tit.t <- "JWC 2019/Tokyo: time vs weight"
tit.m <-  sprintf("%s/M (mean = %.1fs/N = %i)", tit.t, mean(dm$stime), nm)
tit.f <-  sprintf("%s/F (mean = %.1fs/N = %i)", tit.t, mean(df$stime), nf)

ggplot(dm, aes(x=wcat, y=stime, fill=wcat)) + 
  geom_boxplot() + ylab("time (s)") +
  ggtitle(tit.m) +
  xlab("cat");

ggplot(df, aes(x=wcat, y=stime, fill=wcat)) + 
  geom_boxplot() + ylab("time (s)") +
  ggtitle(tit.f) +
  xlab("cat")
```

Zmienna `idr` to kod rundy od `r1` do `r8` (finał).
Do porówania długość walki wg rund turnieju (odzielnie kobiety i mężczyźni) także wykorzystamy wykres pudełkowy:

```{r message=FALSE}
tit.t <- "JWC 2019/Tokyo: time vs round"
tit.m <-  sprintf("%s/M (mean = %.1fs/N = %i)", tit.t, mean(dm$stime), nm)
tit.f <-  sprintf("%s/F (mean = %.1fs/N = %i)", tit.t, mean(df$stime), nf)

ggplot(dm, aes(x=idr, y=stime, fill=idr)) + 
  geom_boxplot() + ylab("time (s)") +
  ggtitle(tit.m) +
  xlab("cat");

ggplot(df, aes(x=idr, y=stime, fill=idr)) + 
  geom_boxplot() + ylab("time (s)") +
  ggtitle(tit.f) +
  xlab("cat")
```

## Odsetek walk zakończonych przez ippon

Dane są agregowane wg kategorii wagowych a następnie prezentowane
za pomocą wykresu słupkowego (oddzielnie dla kobiet i mężczyzn):

```{r message=F}
tit.m <-  sprintf("JWC 2019/Tokyo/M: fights won by ippon (%%)")
tit.f <-  sprintf("JWC 2019/Tokyo/F: fights won by ippon (%%)")

dm <- d %>% filter(sex=="M")  %>%
  mutate(cat = factor(cat)) %>%
  group_by (cat) %>%
  summarise( pmean = mean(ippon, na.rm=TRUE) * 100,) %>%
  as.data.frame

## ##
df <- d %>% filter(sex=="F") %>%
  mutate(cat = factor(cat)) %>%
  group_by (cat) %>%
  summarise( pmean = mean(ippon, na.rm=TRUE) *100,) %>%
  as.data.frame

p.m <- ggplot(dm, aes(x = cat, y = pmean )) +
    ggtitle(tit.m) +
    xlab("cat") + ylab("%") +
    geom_bar(position = 'dodge', stat = 'identity', fill = "steelblue") +
    geom_text(data=dm, aes(label=sprintf("%.1f", pmean), y= pmean), vjust=1.5, color="white" )

p.f <- ggplot(df, aes(x = cat, y = pmean )) +
    ggtitle(tit.f) +
    xlab("cat") + ylab("%") +
    geom_bar(position = 'dodge', stat = 'identity', fill = "steelblue") +
    geom_text(data=df, aes(label=sprintf("%.1f", pmean), y= pmean), vjust=1.5, color="white" )

## ##
p.m
p.f

```

Koniec.
