---
title: "Zabici w wypadkach drogowych w PL"
author: "TP"
date: "01/01/2022"
output: html_document

---

```{r setup, include=FALSE}
knitr::opts_chunk$set(echo = F, message = F)

library("dplyr")
library("ggplot2")
library("ggpubr")
library("scales")
today <- Sys.Date()
lastDay <- format(today, "%Y-%m-%d")
```

Dane (dzienne) są pobierane ze strony
https://policja.pl/pol/form/1,Informacja-dzienna.html. Zamieniane na format CSV.
Plik `ppw.csv` zawiera dane tygodniowe dotyczące m.in. liczby wypadków i zabitych

```{r}
d <- read.csv("ppw.csv", sep = ';',  header=T, na.string="NA") %>%
 select(rok, nrt, zabici, d1) %>%
  ## rok 2008 jest niepełny
  filter (rok > 2008)
```

Dane dla roku 2008 są szczątkowe, więc pomijamy ten rok.

## Zabici od roku 2009

Wykresy pudełkowe (środkowa kreska w prostokącie to tygodniowa mediana zgonów)

```{r}
### Wszystkie lata bo kolor są nieistotne
p1 <- ggplot(d, aes(x= as.factor(rok), y= zabici, fill=as.factor(rok))) + 
 geom_boxplot() +
 xlab(label="") +
 scale_y_continuous(breaks=seq(0,100, by=10)) +
 theme(plot.subtitle=element_text(size=8, hjust=0, color="black"), legend.position = "none") +
 ggtitle("Wypadki/zabici wg tygodni", subtitle="policja.pl/pol/form/1,Informacja-dzienna.html") 

ggsave(plot=p1, "PPW_Zabici_1.png", width=12)
p1
```

## Zabici od 2016

```{r}
d <- d %>% filter(as.Date(d1) > "2015-12-31") %>% as.data.frame

maxY <- max (d$zabici)
p2 <- ggplot(d, aes(x= as.Date(d1), y=zabici)) + 
 geom_point(color="steelblue", size=.4) +
 geom_smooth(method="loess", color="red", size=1, se=F, span=.5) +
 geom_line(color="steelblue", size=.4, alpha=.4) +
 xlab(label="") +
 scale_x_date( labels = date_format("%Y"), breaks ="1 year") +
 theme(plot.subtitle=element_text(size=8, hjust=0, color="black")) +
  annotate("rect", xmin = as.Date("2020-03-12"), xmax = as.Date(lastDay), ymin = 0, ymax = maxY, alpha = .2) +
  annotate("rect", xmin = as.Date("2020-03-12"), xmax = as.Date("2020-03-12"), ymin = 0, ymax = maxY, color = "darkblue", 
           size=1.5, alpha=.2) +
  annotate("rect", xmin = as.Date("2021-06-01"), xmax = as.Date("2021-06-01"), ymin = 0, ymax = maxY, color = "green4", size=1.5, alpha=.2) +
  annotate("rect", xmin = as.Date("2022-01-01"), xmax = as.Date("2022-01-01"), ymin = 0, ymax = maxY, color = "orange", size=1.5, alpha=.2) +
  annotate("text", x = as.Date("2020-03-12"), y=0, label = "12/3", vjust = 1.2, size=3, color="darkblue") +
  annotate("text", x = as.Date("2021-06-01"), y=0, label = "01/06", vjust = 1.2, size=3, color="green4") +
  annotate("text", x = as.Date("2022-01-01"), y=0, label = "01/01", vjust = 1.2, size=3, color="orange") +
 ggtitle("Wypadki/zabici wg tygodni", subtitle="policja.pl/pol/form/1,Informacja-dzienna.html") 

ggsave(plot=p2, "PPW_Zabici_2.png", width=12)
p2
```

Pionowa kreska niebieska -- początek lockdownu w PL
(well ograniczeń w poruszaniu się); zielona -- zmiana przepisów
dotyczących pierwszeństwa na przejściu na pieszych; pomarańczowa --
zmiana taryfikatora mandatów.

```{r, warning=F}
p3 <- d %>% mutate (r=as.factor(rok)) %>%
  ggplot(aes(x= nrt, color=r,
             y=zabici, group=r)) + 
 geom_point(size=.4) +
 geom_smooth(se=F, span=.5 ) +
 #facet_wrap(~ rok, , scales = "fixed") +
 geom_line(size=.4, alpha=.9) +
 xlab(label="") +
 ##scale_x_date( labels = date_format("%Y"), breaks ="1 year") +
 theme(plot.subtitle=element_text(size=8, hjust=0, color="black")) +
 ggtitle("Wypadki/zabici wg tygodni", subtitle="policja.pl/pol/form/1,Informacja-dzienna.html") +
 geom_blank()


ggsave(plot=p3, "PPW_Zabici_3.png", width=12)
p3
```

Dane dzienne zamieniamy na miesięczne:

```{r}
### daily
d <- read.csv("pp.csv", sep = ';',  header=T, na.string="NA") %>%
  select(data, zabici) %>%
  mutate ( ##data = as.character(data),
    rok = as.integer(substr(data, 1, 4)),
          mc = as.integer(substr(data, 6, 7))
  ) %>%
  ## rok 2008 jest niepełny
  filter (rok > 2008) %>%
  group_by(rok, mc) %>%
  summarise(zabici = sum(zabici, na.rm=T))
```

```{r}
p4 <- d %>% filter (rok > 2016) %>%
  mutate (r=as.factor(rok)) %>%
  ggplot(aes(x= as.factor(mc), color=r,
             y=zabici, group=r)) + 
  geom_point(size=.4) +
  geom_smooth(se=F, span=.5 ) +
  #facet_wrap(~ rok, , scales = "fixed") +
  #geom_line(size=.4, alpha=.9) +
  xlab(label="") +
  ##scale_x_date( labels = date_format("%Y"), breaks ="1 year") +
  theme(plot.subtitle=element_text(size=8, hjust=0, color="black")) +
  ggtitle("Wypadki/zabici wg miesięcy", subtitle="policja.pl/pol/form/1,Informacja-dzienna.html") +
  geom_blank()
p4
```

Dane roczne

```{r}
d.total <- d %>% group_by(rok)  %>%
  filter (rok < 2022) %>%
  summarise(zabici = sum(zabici)) %>%
  ungroup()

d.d <- d.total %>% filter (rok == 2010 | rok == 2015 | rok == 2019 | rok == 2021 )

p5 <- d.total %>% 
  ggplot(aes(x= rok,
             y=zabici)) + 
  geom_bar(position="stack", stat="identity", fill=default_cyan) +
  #geom_point(size=.4) +
  geom_line(data=d.d, mapping = aes(x = rok, y = zabici), 
            color="red", alpha=.45,
            size=1.5) +
scale_x_continuous(breaks=seq(2008, 2030, by=1))

p5
```
